【裁判字號】    97,簡上,193
【裁判日期】    980622
【裁判案由】    給付服務費
【裁判全文】
臺灣士林地方法院民事判決             97年度簡上字第193號
上  訴  人  臺北市立南港高級工業職業學校
法定代理人  甲○○
訴訟代理人  乙○○
被 上訴 人  信用國際旅行社有限公司
                        號
法定代理人  丙○○
上列當事人間給付服務費事件，上訴人對於中華民國97年11月7
日本院內湖簡易庭97年度湖簡字第2058號第一審判決提起上訴，
本院於98年5 月25日言詞辯論終結，判決如下：
    主  文
上訴駁回。
第二審訴訟費用由上訴人負擔。
    事實及理由
一、被上訴人主張：（一）上訴人於民國97年4 月23日與伊簽訂
    勞務採購合約書（下稱系爭合約），委請伊承辦「臺北市立
    南港高工赴日本教育旅行」（下稱系爭活動）。實施日期自
    97年5 月27日年5 月27日至97年6 月1 日，共6 天5 夜。依
    系爭合約第2 條約定，服務費用每人收費新臺幣（以下同）
    3 萬3,000 元。系爭合約第7 條第1 項復約定，另有政府補
    助款9 萬元部分，依政府勞務採購契約相關辦法辦理，於返
    回驗收後以電匯支付。系爭活動招標須知第8 條第1 項亦載
    明此項內容。是以本件總服務費用應外加上述政府補助款甚
    明。伊已依系爭合約完成旅遊服務，並經上訴人驗收無誤。
    至於上訴人所指提供免費名額並非旅行業之慣例，系爭活動
    之行程較為特殊，上訴人要求之服務人員較一般行程為多。
    伊係以外加政府補助款為條件，始同意提供免費名額3 人。
    （二）以上訴人實際參加人數老師4 人、學生53人，共57人
    ，每人3 萬3,000 元，加計行前臨時取消之學生1 名，依系
    爭合約應給付9,900 元，如外加政府補助款9 萬元，扣除免
    費名額3 人，總計為188 萬1,900 元。惟上訴人領取政府補
    助款項後，拒絕給付尾款，迄今共計僅給付179 萬1,900 元
    ，仍未全部清償。爰依系爭合約之法律關係，訴請上訴人給
    付積欠之服務報酬13萬8,000 元，及自起訴狀繕本送達翌日
    （即97年8 月23日）起至清償日止，按年息百分之5 計算之
    利息（原審判命上訴人給付其中4 萬8,000 元暨利息部分，
    上訴人未聲明不服，已確定）。
二、上訴人則以：（一）系爭合約服務費用係以實際參加人數計
    算，並非外加政府補助款9 萬元。另被上訴人同意依旅行業
    慣例，提供3 人免費名額。則以伊實際參加人數57人，扣除
    免費名額3 人，每人3 萬3,000 元，加計行前1 人臨時取消
    應給付9,900 元，總計服務費用應為179 萬1,900 元。除伊
    行前已繳納174 萬3,900 元外，餘款4 萬8,000 元（即未上
    訴部分）亦已於98年4 月1 日給付被上訴人，業已全部清償
    。（二）由被上訴人提出之標單詳細表第1 至3 項之內容，
    投標金額包含公費（即政府補助款）及自費部分，合計即為
    全部團費，足徵被上訴人於投標時，已明知政府補助款係包
    含於總服務費用之內，並非另外加計。本件係採限制性招標
    作業，分為資格審查、企劃書評選作業、議價、招標等程序
    。被上訴人所謂外加政府補助款乙事，乃其於企劃說明評選
    程序主動提出後引發之問題。惟有關費用問題，應於議價程
    序提出，而非評選程序談論之問題。本件評選程序當時，伊
    外聘之評選委員提到「含教育補助」一詞，係接續被上訴人
    提出「學校是含教育補助嘛」之後。評選委員提問之真意，
    係依旅行業16人1 人免費之慣例，詢問被上訴人能提供優待
    之名額，雙方係討論免費名額3 人或4 人的問題，但不涉及
    服務費用。況本件教育部實際給付之補助款僅有6 萬元，亦
    非被上訴人所主張之9 萬元。被上訴人係依旅行業慣例，無
    條件提供免費名額3 人，並非以外加政府補助款為條件等語
    ，資為抗辯。
三、原審對於被上訴人之請求，判決其全部勝訴，並依職權為假
    執行之宣告，上訴人部分聲明不服，提起上訴聲明：（一）
    原判決關於命上訴人給付超過4萬8,000元及其利息部分廢棄
    。（二）上開廢棄部分，被上訴人在第一審之訴駁回。被上
    訴人則聲明求為判決駁回上訴。
四、本件兩造不爭執事項（參見本院98年4 月29日準備程序筆錄
    ，本院並依論述需要，簡化文字或變更其順序）
（一）上訴人於97年初為舉辦系爭活動，委請廠商提供有關旅行
      之服務，乃辦理勞務採購公開招標程序。其招標須知第6
      條明定參加總人數：約61人（依實際參加人數為準），含
      學校教師3 人，學生58人。第7 條有關勞務採購金額，則
      規定投標估價方式以每一團員估價，及預算每人金額不得
      超過3 萬5,000 元。第8 條有關給付勞務採購金額方式，
      其中第1 項則規定：政府補助款部分，依政府勞務採購契
      約相關辦法辦理。於返回驗收後以電匯支付，計9 萬元整
      。個人自付額部分，以電匯或信用卡支付，於說明會後到
      出發前繳清。
（二）被上訴人依程序提出標單詳細表（內容如本院卷第17頁所
      示）參與前項投標，經議價後得標。上訴人旋於97年4 月
      23日與被上訴人簽訂系爭合約，委請被上訴人承辦系爭活
      動。系爭合約第1 條約定實施日期自97年5 月27日至同年
      6 月1 日。第2 條約定參加人數原則60人，惟以實際參加
      人數為準。第3 條約定服務費用，每人3 萬3,000 元。第
      7 條關於付款辦法，第1 項則約定：「政府補助款部分，
      依政府勞務採購契約相關辦法辦理。於返回驗收後以電匯
      支付，計新台幣9 萬元整。個人自付額部分，以電匯或信
      用卡支付，於說明會後到出發前繳清。」等內容。
（三）被上訴人已依系爭合約完成旅遊服務，並於97年6 月27日
      經上訴人驗收完畢。上訴人實際參加人數為老師4 人、學
      生53人，共57人，如扣除免費名額3 人（被上訴人同意提
      供3 人免費服務是否以總服務費應外加政府補助款為條件
      ，兩造有爭執），以系爭合約第3條所定服務費用每人3萬
      3,000元計算，加計另1名學生行前臨時取消，依約應給付
      9,900 元，總計為179 萬1,900 元（33,000x54=1,782,00
      0 ；1,782,000+9,900=1,791,900） 。如未扣除免費名額
      3 人，總計應為189 萬900 元。
（四）上訴人之前已給付被上訴人之服務費用共計174 萬3,900
      元，復於98年4 月1 日給付4 萬8,000 元，總計179 萬1,
      900 元。
（五）上訴人原申請教育部核定之補助款為9 萬元（含教師1.5
      名、弱勢學生1.5 名，每名補助3 萬元），嗣於活動結束
      後，依實際參加人數情形，申請核准之補助款為6 萬元，
      已於97年7 月間收領。
五、爭點之論述：
    本件經本院於98年4 月29日準備程序時，與兩造整理並協議
    簡化之爭點為：系爭合約所約定總服務費用若干？上訴人是
    否均已給付完畢？（1 、是否應外加政府補助款9 萬元？2
    、被上訴人同意提供3 名免費服務是否以外加政府補助款為
    條件？）茲論述如下：
（一）系爭合約約定總服務費用係以實際參加人數，按每人3萬
      3,000元計算，不應外加政府補助款：
      被上訴人雖主張：除系爭合約第2 條約定，服務費用每人
      3 萬3,000 元外，依系爭合約第7 條第1 項約定內容，總
      服務費用應外加政府補助款9 萬元云云，然為上訴人所否
      認。經核：被上訴人主張系爭合約約定總服務費用應外加
      政府補助款9 萬元乙節，無非係以系爭合約第7 條第1 項
      約定及系爭活動招標須知第8 條第1 項內容為其主要論據
      。惟查：系爭活動招標須知第8 條第1 項之內容與系爭合
      約第7 條第1 項約定完全相同。系爭合約既已將系爭活動
      招標須知該條項內容於系爭合約第7 條第1 項中予以明文
      約定，此部分即逕以系爭合約之條款為準，先予敘明。觀
      諸上開四之（一）所揭示系爭招標須知條款之內容，可知
      其中第7 條係有關勞務採購金額估價之方式，至於第8 條
      則係有關勞務採購金額給付方式之規定，亦即前者乃服務
      費用估價之標準，後者則為服務費用決定後，給付方式之
      規定，由該系爭招標須知之文義內容觀之，並無不明確之
      情形。再由上開四之（二）所載系爭合約第3 條及第7 條
      第1 項之文字內容兩相比對，亦可得知第3 條係有關系爭
      合約服務費用約定之計算標準。至於第7 條僅係關於「付
      款辦法」，亦即就付款時間、給付方法等之約定，而非針
      對服務費用金額之計算標準或方式所為之規定。復綜酌系
      爭合約全文內容，亦無任何條款文字得以推認第3 條所約
      定之服務費用，係限定指每人之自負額部分。綜此以解，
      就系爭合約條款整體觀察，系爭合約之總服務費用，即應
      以實際參加人數，按系爭合約第3 條之收費標準、即每人
      3 萬3,000 元計算之，除此之外，並無其他任何外加之費
      用或款項，殆無疑義。是則，被上訴人主張應外加政府補
      助款9 萬元云云，自不足憑採。
（二）被上訴人並非無條件同意提供3 人免費服務名額，而係以
      額外給付政府補助款為條件，該條件並未成就，應按實際
      參加人數計算總服務費用，總計189 萬900 元，扣除上訴
      人已給付款項，被上訴人請求上訴人再給付9 萬元，核屬
      有據：
   1、上訴人雖主張：16人1 人免費乃旅行業慣例，被上訴人係
      依此旅行業慣例無條件提供免費名額3 人云云，然被上訴
      人否認提供免費名額係旅行業慣例，並主張：系爭活動之
      行程較為特殊，上訴人要求之服務人員較一般行程為多，
      伊係以外加政府補助款為條件，始同意提供免費名額3 人
      等語。按當事人主張有利於己之事實者，就其事實有舉證
      之責任。民事訴訟法第277 條前段定有明文。上訴人主張
      上述旅行業交易慣例存在之事實，既為被上訴人所否認，
      上訴人自應就此部分利己事實負舉證之責任。考量旅遊團
      體之型態、類別繁多，屬性、目的各有不同，或有一般通
      案、普遍性之行程，或有專案性質、特殊規劃等等，旅行
      業者投注之心力、成本各有不同，交易條件自難一概而論
      。是否確有上訴人所主張每一個案均無條件提供免費名額
      之慣例存在，顯非無疑。本件兩造所簽訂系爭合約之內容
      ，就權利義務事項之約定，堪稱甚為詳盡，此由其中第6
      條第5 項有關其他協議事項之第7 款，並就外聘評選委員
      出席費、檢討費、印製校外教學活動手冊等行政費用均明
      文約定由被上訴人負擔乙點，即得窺知。且除系爭合約外
      ，同時並簽訂國外旅遊定型化契約書（下稱旅遊契約）在
      案，有該契約書影本存卷可佐（參見原審卷第13至16頁）
      。倘兩造確有被上訴人無條件提供免費名額之合意存在，
      衡情，理當於系爭合約或旅遊契約予以明定為是。惟系爭
      合約及旅遊契約中，有關參加人數、計費方法、被上訴人
      應負擔項目或費用等各項，全無任何關於提供免費名額之
      約定或附註。上訴人主張被上訴人同意無條件提供免費名
      額乙節，自屬有疑。
   2、關於上訴人主張：本件評選程序時，評選委員提問之真意
      ，係依旅行業16人1人免費之慣例，詢問被上訴人能提供
      優待之名額，雙方討論免費名額3人或4人的問題，不涉服
      務費用乙節。經核，觀諸上訴人所提出本件評選程序中，
      上訴人評選委員與被上訴人對談有關提供免費名額之內容
      ，被上訴人答稱：「我們就是依照16免1 。學校是含教育
      補助費嘛」、上訴人評選委員再詢以：「就含補助能提供
      幾位？」，之後評選委員復詢問：「（58位）含教育補助
      4 位可以嗎？」，被上訴人再答以：「可以」等語，有上
      訴人所提出被上訴人企劃說明光碟書面資料在卷足參（參
      見本院卷第18頁）。顯然雙方就提供免費名額乙點，係與
      政府補助款併同磋商，亦可探知雙方之真意，當係以額外
      給付政府補助款作為提供免費名額之條件。至於上訴人另
      主張此部分不涉服務費用云云，惟提供免費名額實質上即
      涉及總服務費用之問題，而屬權利義務重要事項，自不應
      片面解讀而為有利於單方之解釋。又上述條件之磋商雖屬
      評選程序，然此程序既為評估投標者條件，並評定其議價
      優先順位之程序，所為磋商條件除事後另有變更外，自非
      不具效力。兩造其後就提供免費名額部分，既未另行約定
      ，即當以此為合意之基礎，亦即被上訴人並非無條件同意
      提供免費名額，而係以額外給付政府補助款為停止條件。
      惟該停未條件既未成就，依民法第99條第1 項規定，被上
      訴人提供免費名額之意思表示，自未發生效力，即不得扣
      除所謂免費名額，而應以實際參加人數計算總服務費用為
      是。
   2、承上所述，以兩造不爭執實際參加人數57人，按每人3 萬
      3,000 元計算，加計行前臨時取消1 人，依約應給付9,90
      0 元部分，總計應為189 萬900 元（33,000x57=1,881,00
      0 ；1,881,000+9,900=1,890,900） 。扣除上訴人已經給
      付17 9萬1,900 元（包含未上訴之4 萬8,000 部分），餘
      額為9 萬9,000 元。則被上訴人於此範圍內，請求上訴人
      給付9 萬元，自屬有據。
六、從而，上訴人本於系爭合約關係，請求上訴人給付9 萬元（
    扣除未上訴部分），及自起訴狀繕本送達翌日、即97年8 月
    23日起至清償日止，按年息百分之5 計算之利息，為有理由
    ，應予准許。原審就上開部分為上訴人敗訴之判決，並依職
    權為假執行之宣告，核無不合，上訴論旨就此部分指摘原判
    決不當，求予廢棄改判，為無理由，應予駁回上訴。
七、本件判決基礎已臻明確，兩造其餘攻擊防禦方法及訴訟資料
    ，經本院斟酌後，認與判決結果不生影響，爰無逐一論述之
    必要，併此敘明。
八、據上論結，本件上訴為無理由，依民事訴訟法第436 條之1
    第3項 、第449條第1 項、第78條判決如主文。
中    華    民    國    98    年    6     月    22    日
                  民事第三庭  審判長法  官  鍾任賜
                                    法  官  林尚諭
                                    法  官  施月燿
以上正本證明與原本無異。
本件判決不得上訴。
中    華    民    國    98    年    6     月    23    日
                                    書記官  于耀文


司法院資訊處製作；財團法人民間司法改革基金會備份。
